臺灣屏東地方法院刑事判決
110年度原金訴字第11號
公  訴  人  臺灣屏東地方檢察署檢察官
被      告  張茵婷



選任辯護人  李俊賢律師
            湯雅竣律師
            張正億律師
上列被告因詐欺等案件，經檢察官提起公訴（110年度偵字第630
5號、110年度偵字第6594號），本院判決如下：
    主  文
乙○○共同犯洗錢防制法第十四條第一項之一般洗錢罪，處有期徒
刑伍月，併科罰金新臺幣參萬元，罰金如易服勞役，以新臺幣壹
仟元折算壹日。
    事  實
一、乙○○依其智識及社會經驗，明知一般人在正常情況下，均
    得自行申辦金融帳戶使用，並無特定身分之限制，若非欲隱
    匿個人身分，並無使用他人帳戶之必要，且邇來詐欺案件猖
    獗，多利用人頭帳戶以規避查緝，而金融帳戶攸關個人債信
    及資金調度，茍任意交付金融帳戶資料予他人，該帳戶可能
    作為對方收受、層轉詐欺犯罪所得使用，將產生遮斷金流以
    逃避國家追訴、處罰之效果，在預見提供自己金融帳戶供他
    人使用，可能遭他人利用於遂行詐欺取財及一般洗錢之犯行
    ，而該詐欺取財及洗錢結果之發生並不違背自己本意之情況
    下，基於幫助詐欺取財及幫助洗錢之不確定故意，於民國11
    0年5月10日13時12分許前之某時許，將其所申請之中華郵政
    股份有限公司枋寮郵局帳號：00000000000000號帳戶（下稱
    郵局帳戶），提供予姓名年籍不詳、自稱「Gogobank專業貸
    款顧問」、「文龍」、「貸款達人李建德」之人（無法認定
    上開暱稱是不同人），容任不詳詐欺之人使用上開郵局帳戶
    藉以遂行詐欺取財及洗錢犯罪。嗣不詳詐欺之人取得上開郵
    局帳戶後，即意圖為自己不法之所有，於110年5月8日12時3
    7分許，撥打電話予甲○○，佯稱為其侄子，需錢孔急云云，
    致甲○○陷於錯誤，遂於同月10日11時5分許，前往臺北市○○
    區○○街000號之陽信銀行社中分行，匯款新臺幣（下同）20
    萬元至乙○○之上開郵局帳戶內，旋由乙○○於同日13時12分許
    ，在屏東縣○○鄉○○路000號枋寮郵局臨櫃提領178,000元、同
    日13時36分許，在屏東縣○○鄉○○○路00號統一超商家家福門
    市旁操作自動櫃員機提領22,000元後，於同日16時1分許，
    至屏東縣○○鎮○○路00號前，將上開款項交予姓名年籍不詳、
    自稱「財務之弟弟」之人（無法證明該人與自稱「Gogobank
    專業貸款顧問」、「文龍」、「貸款達人李建德」之人為不
    同人），不詳詐欺之人即以前開方式造成金流斷點，掩飾或
    隱匿前開詐欺所得之去向。嗣因甲○○察覺有異，經報警處理
    ，始循線查悉上情。
二、案經甲○○訴由屏東縣政府警察局潮州分局、枋寮分局報告臺
    灣屏東地方檢察署檢察官偵查後提起公訴。
    理  由
一、按被告以外之人於審判外之言詞或書面陳述，除法律有規定
    者外，不得作為證據，刑事訴訟法第159 條第1 項固有明文
    。惟被告以外之人於審判外之陳述，雖不符刑事訴訟法第15
    9 條之1 至之4 之規定，而經當事人於審判程序同意作為證
    據，法院審酌該言詞陳述或書面陳述作成時之情況，認為適
    當者，亦得為證據，同法第159 條之5 亦定有明文。查本案
    後引具有傳聞性質之證人證述及書面證據資料，均為被告以
    外之人審判外之陳述而屬傳聞證據，公訴人及被告於本院準
    備程序、審理時對於上開具傳聞性質之證人證述及其他證據
    資料之證據能力，均表示同意作為證據（本院卷第49、102 
    頁），且於言詞辯論終結前亦未聲明異議。本院審酌相關證
    人證述及其他證據資料作成時之情況，核無違法取證或其他
    瑕疵，認為以之作為證據為適當，上開具傳聞性質之證人證
    述及相關證據資料，自得做為證據。
二、訊據被告乙○○固坦承於前揭時地提供其郵局帳戶予姓名年籍
    不詳、自稱「Gogobank專業貸款顧問」、「文龍」、「貸款
    達人李建德」之人使用，並於告訴人甲○○匯款入其郵局帳戶
    後，被告前往提領並交付予姓名年籍不詳自稱「財務之弟弟
    」之人等事實不諱，惟矢口否認有何詐欺、洗錢犯行，辯稱
    ：伊是要辦理貸款而提供帳戶，對方說要美化伊帳戶，就是
    會有金錢流入流出，伊不知道那是被害人匯進去的，伊以為
    是貸款公司要做金錢流水帳才匯款進去的，伊以為跟伊拿錢
    的人是辦理貸款的人云云（見本院卷第51頁）。經查：
（一）本案郵局帳戶係由被告向郵局申設使用並於告訴人跨行匯
      入20萬元前有更換存摺簿之舉；被告因急需用錢乃透過網
      路欲辦理貸款，並將本案郵局帳戶提供予姓名年籍不詳、
      自稱「Gogobank專業貸款顧問」、「文龍」、「貸款達人
      李建德」之人使用，並於告訴人甲○○匯款入其郵局帳戶後
      ，前往提領並交付予姓名年籍不詳自稱「財務之弟弟」之
      人等事實，業據被告於警詢、偵訊及本院審理時坦承不諱
      ，復有本案郵局帳戶之客戶基本資料、開戶文件及交易明
      細在卷可稽。又告訴人甲○○於如事實欄所示時間遭不詳詐
      欺之人以如事實欄所示方式詐騙，致告訴人甲○○陷於錯誤
      ，而於如事實欄所示時間匯款至本案郵局帳戶內之事實，
      則經證人即告訴人甲○○於警詢時指證綦詳，並有告訴人甲
      ○○所提出之陽信商業銀行匯款收執聯1 紙、行動電話通聯
      紀錄翻拍照片6張、被告郵局帳戶之基本資料、交易明細
      等資料附卷為憑（見警卷第54至57頁、110偵6594卷《下稱
      偵一卷》第15至25頁）。且依本案郵局帳戶之交易往來明
      細表所示，告訴人甲○○將遭詐騙之款項匯入本案郵局帳戶
      後，旋即遭被告提領並交付予姓名年籍不詳自稱「財務之
      弟弟」之人，足認本案郵局帳戶確已遭不詳詐欺之人利用
      作為詐欺上開告訴人之工具無訛。
（二）被告雖否認有詐欺取財及洗錢之犯行，而以前揭情詞置辯
      。惟被告就其所辯提供本案郵局帳戶予他人使用，係為辦
      理貸款乙情，除提供LINE對話紀錄外，並未提出任何證據
      以實其說，且觀諸被告提出之行動電話通訊軟體LINE好友
      「貸款達人李建德」、「文龍」、「Gogobank專業貸款顧
      問」對話內容（偵一卷第27至47頁）均無真實姓名及地址
      或電話等資料，且換算其利率僅年息1.8％（警卷第43頁）
      顯與常理不符，稍有常識理性之一般人一望即知此人顯非
      正常合法之貸款管道，復觀諸前來取款之人，行為舉止顯
      非金融從業人員，有監視器影像翻拍照片在卷可稽（偵一
      卷第52至54頁），又該人既自稱「財務之弟弟」，而非財
      務本人，被告竟未加質疑即貿然將大筆款項交付之，顯與
      常理有違。更遑論被告於偵查中自承:（要貸款為何不去
      銀行辦理?）我有去銀行貸款，我有交資料，但審核沒有
      過。（對方說要做流水帳?）是，對方說要做資金進出流
      水帳，這樣做紀錄比較好看，可以美化帳戶。（這樣算是
      你真實的資力狀態?）不是。（銀行審核時，會不會因為
      這樣而陷於錯誤?）會，對方跟我說若銀行問起，就說我
      在醫院上班，會有資金進出就是買賣醫療器材。（所以你
      這樣不就是要騙銀行?）是。（你在LINE有提到流水帳再
      提領出去，有點像人頭帳戶?）對方說不是。（所以你有
      懷疑?但你沒有立刻報警）是，就是錢提領出來後，我有
      點懷疑，所以我後來有報警等語（偵一卷第92至93頁），
      及於本院審理時亦自承：（有無使用過信用卡預借現金過
      ？）之前有用過。（為何本案不用預借現金而要找代辦公
      司?）因為我知道用預借現金好像比較不好。（你如何察
      覺對方講的不合理而想要報案的?）我把錢繳還給他之後
      ，我有先去網路上看辦信用貸款流水帳，看到很多人被騙
      ，我就打給165詢問信用貸款的流水帳比較好，她說沒有
      這件事，要我趕快報警，我是確認後隔天早上才報警等語
      （本院卷第110至116頁）。可見被告對於代辦公司之真實
      性、該貸款是向何銀行、代辦費多寡、貸款利息高低、本
      息如何償還、為何需使用其帳戶等節，均一無所知未加探
      究，即因急需用錢，而貿然提供本案郵局帳戶予不詳之人
      使用，是被告上開所辯已難憑採。且按刑法上之故意，分
      為直接故意與間接故意。行為人對於構成犯罪之事實，明
      知並有意使其發生者，為直接故意；行為人對於構成犯罪
      之事實，預見其發生而其發生並不違背其本意者，為間接
      故意。又幫助犯之成立，以行為人主觀上認識被幫助者正
      欲從事犯罪或係正在從事犯罪，且該犯罪有既遂之可能，
      而其行為足以幫助他人實現構成要件者，即具有幫助故意
      ，並不以行為人確知被幫助者係犯何罪名為必要。而一般
      人在正常情況下，均得自行申辦金融帳戶使用，並無特定
      身分之限制，如無特殊理由，實無使用他人帳戶之理；又
      金融帳戶資料事關個人財產權益之保障，其專有性甚高，
      除非本人或與本人有親密關係者，難認有何理由可自由流
      通使用該帳戶，是一般人均有妥為保管及防止他人任意使
      用之認識，縱特殊情況偶需交付他人使用，亦必深入瞭解
      用途及合理性，始予提供；若帳戶任由不明人士使用，而
      未加以闡明正常用途，極易被利用為與財產有關之犯罪工
      具，此為吾人依一般生活認知所易於體察之常識，而有犯
      罪意圖者，非有正當理由，竟要求他人提供帳戶供存款匯
      款使用，客觀上可預見其目的係供為某筆資金之存入後再
      行轉出或領出之用，且該筆資金之存入及轉帳、提領過程
      係有意隱瞞其行為人真實身分曝光之用意，以產生遮斷金
      流以逃避國家追訴、處罰之效果，此為一般人本於一般認
      知能力均易於瞭解；且邇來利用各種名目詐欺取財之犯罪
      類型層出不窮，該等犯罪多數均係利用人頭帳戶作為出入
      帳戶，並經媒體廣為披載，為社會上一般人所得知悉。被
      告為85年次，為專科畢業之教育程度，從事護理師工作，
      被告亦自承有向正常銀行洽辦過，並有使用過信用卡預借
      現金等情，足認被告乃具有相當智識及社會經驗之成年人
      ，在現今詐欺犯罪猖獗之情形下，對於將金融帳戶提供予
      他人，任由他人使用該帳戶，並將告訴人匯入款項交付該
      他人使該他人可自由使用該帳戶出入金錢，並可藉此隱匿
      該人之真實身分、遮斷金流，該帳戶可能遭不詳詐欺之人
      用以作為詐欺取財及洗錢之不法目的使用乙情，自難諉為
      不知；又被告既已知悉其不符合貸款條件，且對方係以美
      化帳戶製造金錢流進流出之假象以騙取貸款為由，顯然被
      告知悉本案郵局帳戶可能係作為犯罪使用，而仍任意將本
      案郵局帳戶提供予他人使用，並將帳戶內可疑金錢提領交
      付他人，足徵被告知悉任意提供其帳戶供他人使用，可能
      遭不詳詐欺之人用以作為詐欺取財或洗錢之不法目的使用
      ，且該帳戶實際上被利用為詐欺及洗錢使用結果之發生，
      亦不違背其本意，被告確有幫助詐欺取財及幫助洗錢之不
      確定故意，而從事收領告訴人交付款項之詐欺取財構成要
      件及將犯罪所得交付他人而隱匿去向之洗錢行為。
（三）綜上所述，被告所辯均係事後卸責之詞，並無足採。本案
      事證明確，被告犯行，堪以認定，應予依法論科。
三、論罪科刑：
（一）按共同正犯之成立，祇須具有犯意之聯絡，行為之分擔，
      既不問犯罪動機起於何人，亦不必每一階段犯行，均經參
      與（最高法院34年上字第862 號判決意旨參照）；共同正
      犯之意思聯絡，不限於事前有所協議，其於行為當時，基
      於相互之認識，以共同犯罪之意思參與者，亦無礙於共同
       正犯之成立。其表示之方法，不以明示通謀為必要，即
      相互間有默示之合致，亦無不可。且共同正犯之意思聯絡
      ，原不以數人間直接發生者為限，即有間接之聯絡者，亦
      包括在內。如甲分別邀約乙、丙犯罪，雖乙、丙間彼此並
      無直接之聯絡，亦無礙於其為共同正犯之成立（最高法院
      73年台上字第1886號、77年台上字第2135號、92年台上字
      第3724號判決意旨參照）。復按共同正犯之成立，有以共
      同犯意而共同實行犯罪構成要件之行為者，有以自己犯罪
      之意思，參與犯罪構成要件以外之行為者，亦有雖以幫助
      他人犯罪之意思而參與犯罪構成要件之行為者，有以自己
      犯罪之意思，事前同謀推由一部分實行犯罪之行為者。又
      共同正犯，係共同實行犯罪行為之人，在共同意思範圍內
      ，各自分擔犯罪行為之一部，相互利用他人之行為，以達
      其犯罪之目的，其成立不以全體均參與實行犯罪構成要件
      之行為為要件，其行為分擔，亦不以每一階段皆有參與為
      必要，倘具有相互利用其行為之合同意思所為，仍應負共
      同正犯之責（最高法院99年台上字第1323號判決意旨參照
      ）。
（二）又按刑法上之幫助犯，係指以幫助之意思，對於正犯資以
      助力，而未參與實施犯罪之行為者而言，倘另有參與實施
      犯罪之行為者，即應論以正犯。本案被告基於幫助詐欺及
      幫助洗錢之不確定故意，提供本案郵局帳戶予不詳詐欺之
      人，供不詳詐欺之人作為詐欺告訴人取得財物，再參與實
      施收受告訴人交付款項及交付予不詳共犯，而以此方式掩
      飾、隱匿犯罪所得去向、製造金流斷點之用，非僅係參與
      犯罪構成要件以外之行為，雖無證據證明被告係以正犯而
      非以幫助犯之犯意參與，然被告有參與收取被害人贓款等
      詐欺取財、洗錢之犯罪構成要件之行為之情形下，應認其
      所為係正犯之行為，而非僅係幫助犯。另公訴意旨認本案
      之詐欺正犯達3人以上，而認被告係與「Gogobank專業貸
      款顧問」、「文龍」、「貸款達人李建德」之人、自稱「
      財務之弟弟」之人共犯刑法第339條之4第1項第2款之三人
      以上加重詐欺取財罪，然並無事證足資認定「Gogobank專
      業貸款顧問」、「文龍」、「貸款達人李建德」之人、自
      稱「財務之弟弟」之人或實際從事詐騙之人為不同之人，
      理論及實務運作上亦非無可能係同一人，依罪疑有利被告
      原則，應認僅有一人，故原公訴意旨認被告犯刑法339條
      之4一節，尚難採認。惟社會基本事實同一，且告知被告
      罪名賦予程序保障，爰變更起訴法條為刑法第339條第1項
      之詐欺取財罪。是核被告所為，係犯刑法第339 條第1 項
      之詐欺取財罪，及洗錢防制法第14條第1 項之一般洗錢罪
      。
（三）被告以提供本案郵局帳戶收取詐欺所得並加以提領交付帳
      戶內金錢之1 個行為，使不詳詐欺之人遂行詐欺告訴人甲
      ○○，並掩飾或隱匿詐欺犯罪所得之去向等犯行，乃以1 行
      為同時觸犯詐欺取財罪及洗錢罪，為想像競合犯，應依刑
      法第55條規定從一重之洗錢罪處斷。
（四）被告與「Gogobank專業貸款顧問」、「文龍」、「貸款達
      人李建德」之人、自稱「財務之弟弟」之人、實際從事詐
      騙之人間，有犯意之聯絡及行為之分擔，應論以共同正犯
      。
（五）爰審酌被告為85年次，專科畢業之教育程度，為智識正常
      之成年人，竟任意提供金融帳戶供他人非法使用，且提領
      帳戶內款項交付該他人，助長不詳詐欺之人遂行詐欺取財
      及洗錢等犯罪，造成犯罪偵查困難，致使此類犯罪手法層
      出不窮，已嚴重危害交易秩序與社會治安，並考量本案告
      訴人遭詐騙之金額為20萬元，所受財產損害情形非輕，另
      考量被告本身參與之程度，可責難性較小，且未因提供本
      案郵局帳戶獲有報酬或利益，又參以被告從事護理師工作
      、小康、育有1未成年子女之家庭經濟生活狀況，及被告
      犯後始終否認犯罪並未坦承犯行，亦未賠償被害人所受損
      害，未見具體悔意之態度等一切情狀，量處如主文所示之
      刑，並諭知罰金如易服勞役之折算標準，以資懲儆。
（六）按洗錢防制法第18條規定：「犯第14條之罪，其所移轉、
      變更、掩飾、隱匿、收受、取得、持有、使用之財物或財
      產上利益，沒收之；犯第15條之罪，其所收受、持有、使
      用之財物或財產上利益，亦同；以集團性或常習性方式犯
      第14條或第15條之罪，有事實足以證明行為人所得支配之
      前項規定以外之財物或財產上利益，係取自其他違法行為
      所得者，沒收之」。而關於犯罪行為人犯洗錢防制法第14
      條之罪，其所掩飾之財物本身僅為洗錢之標的，難認係供
      洗錢所用之物，故洗錢行為之標的除非屬於前置犯罪之不
      法所得，而得於前置犯罪中予以沒收者外，既非本案洗錢
      犯罪之工具及產物，亦非洗錢犯罪所得，尤非違禁物，尚
      無從依刑法沒收規定予以宣告沒收，自應依上開第18條第
      1 項前段規定予以宣告沒收。且此規定係採義務沒收主義
      ，祇要合於前述規定，法院即應為相關沒收之諭知，然該
      洗錢行為之標的是否限於行為人者始得宣告沒收，法無明
      文，實務上一向認為倘法條並未規定「不問屬於犯罪行為
      人與否均沒收」時，自仍以屬於被告所有者為限，始應予
      沒收，宜從有利於被告之認定。是上開洗錢防制法第18條
      所定應沒收之洗錢標的，應限於行為人所有始得宣告沒收
      。而本件告訴人所匯款之款項，雖為本件洗錢之標的，然
      被告均已轉交予本件實際詐欺之人，已如前述，是上揭款
      項均非屬被告所有，自無從依洗錢防制法第18條第1項規
      定宣告沒收或追徵。至於被告所申辦上開郵局帳戶，固經
      被告用以犯本件詐欺取財及洗錢罪，然該等物品並非違禁
      物，且被告郵局帳戶經告訴人報案後，業已列為警示帳戶
      ，應無再遭不法利用之虞，認尚無沒收之實益，其沒收不
      具刑法上之重要性，爰不予宣告沒收，併此敘明。
據上論斷，應依刑事訴訟法第299 條第1 項前段、第300條，洗
錢防制法14條1 項，刑法第11條前段、第339條第1 項、第28條
、第55條、第42條第3 項前段，刑法施行法第1 條之1第1 項，
判決如主文。
本案經檢察官郭姿吟提起公訴，檢察官廖維中到庭執行職務。
中　　華　　民　　國　　111 　年　　3 　　月　　2 　　日
                  刑事第二庭  審判長  法  官  莊鎮遠
                                      法  官  吳昭億
　　　　　　　　　                    法  官　陳茂亭
以上正本證明與原本無異。
如不服本判決應於收受判決後20日內向本院提出上訴書狀，並應
敘述具體理由；其未敘述上訴理由者，應於上訴期間屆滿後20日
內向本院補提理由書（均須按他造當事人之人數附繕本）「切勿
逕送上級法院」。
中　　華　　民　　國　　111 　年　　3 　　月　　2 　　日
                                      書記官  黃佳惠
附錄論罪科刑法條：
洗錢防制法第14條：
有第2 條各款所列洗錢行為者，處7 年以下有期徒刑，併科新臺
幣5 百萬元以下罰金。
前項之未遂犯罰之。
前2 項情形，不得科以超過其特定犯罪所定最重本刑之刑。
刑法第339條：
意圖為自己或第三人不法之所有，以詐術使人將本人或第三人之
物交付者，處5 年以下有期徒刑、拘役或科或併科50萬元以下罰
金。
以前項方法得財產上不法之利益或使第三人得之者，亦同。
前2 項之未遂犯罰之。